【裁判字號】    88,上更(二),831
【裁判日期】    890314
【裁判案由】    誣告
【裁判全文】
臺灣高等法院刑事判決                  八十八年度上更（二）字第八三一號
    上 訴人 即
    反 訴被 告  壬○○
    選任辯護人  邱松根
    上 訴人 即
    反  訴  人  甲○○
                庚○○
右上訴人，因反訴反訴被告誣告案件，不服台灣台北地方法院八十四年度自字第八三
八號，中華民國八十五年三月二十五日第一審判決，提起上訴，經判決後，由最高法
院第二次發回更審，本院判決如左：
    主  文
原判決關於壬○○誣告部分撤銷。
壬○○無罪。
    理  由
一、本件反訴意旨略以：
    被告壬○○明知其於民國（下同）八十三年十一月六日下午四時許，在臺北縣新
    店市○○路六十二巷底，甲○○、庚○○及其他一些義工在該處整理環境清潔，
    甲○○等人並未對其施加傷害，亦未毀損被告所種植之花木，反訴被告因與在該
    處整理環境清潔之甲○○、庚○○發生爭執，情急之下，自行摘下配載之眼鏡摔
    落地面，致左眼鏡片破碎，並非甲○○、庚○○、子○○三人對其圍毆，致其眼
    鏡片破碎，乃意圖使甲○○、庚○○、子○○三人受刑事處分，虛構甲○○等三
    人對其圍毆，施加傷害，致其眼鏡片破碎及毀損其所種植之花木等不實之事實，
    而於八十四年四月十一日，具狀向臺灣臺北地方法院檢察署檢察官提出告訴，偵
    查中，另向臺灣臺北地方法院提起自訴，因認被告涉犯刑法第一百六十九條第一
    項之誣告罪嫌云云。
二、按犯罪事實應依證據認定之，無證據不得推定其犯罪事實，刑事訴訟法第一百五
    十四條定有明文；又無證據證明被告犯罪者，應諭知被告無罪之判決，亦為同法
    第三百零一條第一項所明定。又被害人之陳述如無瑕疵，且就其他方調查又與事
    實相符，固足採為科刑之基礎，倘其陳述尚有瑕疵，則在未究明前，遽採為論罪
    科刑之根據，即難認為適法；又告訴人之告訴，係以使被告受刑事訴追為目的，
    是其陳述是否與事實相符，仍應調查其他證據以資審認，以上亦經最高法院以六
    十一年臺上字第三０九九號、五十二年臺上字第一三００號著為判例。另按刑法
    第一百六十九條第一項之誣告罪之成立，以意圖他人受刑事處分或懲戒處分，而
    為虛偽之告訴、告發、報告為要件。所謂虛偽係指明知無此事實而故意捏造而言
    ，若告訴人誤認有此事實或以為有此嫌疑，自不得指為虛偽，即難科以本罪；又
    誣告罪之成立，以意圖他人受刑事處分虛構事實而向該管公務員申告為其要件，
    故其所訴事實，雖不能證明係屬實在，而在積極方面尚無證據證明其確係故意虛
    構者，仍不能遽以誣告罪論處；又誣告罪之成立，須其申告內容完全出於憑空捏
    造，若所告尚非全然無因，祗因缺乏積極證明，致被誣告人不受追訴處罰者，尚
    難以誣告論罪；此分別經最高法院以四十年臺上字第八八號、四十六年臺上字第
    九二七號、四十三年臺上字第二五一號著為判例。
三、本件經訊據反訴被告壬○○，堅詞否認有右開誣告之不法情事，辯稱：當時事情
    發生那麼快，伊根本不可能有時間拿下眼鏡並將之摔在地上；伊有六百多度之近
    視，如拿下眼鏡，即會失去平衡感，伊之眼鏡確有鏡片破裂情事。又反訴人等確
    有打伊，有驗傷診斷書可證；再者，伊在屋後山坡地為美化環境所種植之花草樹
    木亦有被反訴人等鏟除，並改建為停車場之情形，伊並無誣告之不法情事等詞。
四、本院查：
（一）本件於右開時地，反訴被告壬○○曾因其所種植之花木，為反訴人甲○○等人
      ，以整理環境為由，予以鏟除，反訴被告因之與反訴人等發生爭執等情，不惟
      為反訴人等所是承，且有現場相片附卷可證。又進而雙方發生打架情事，反訴
      被告因之受傷，其眼鏡玻璃片亦有破碎之情形等情，不惟經反訴被告供述在卷
      ，反訴人庚○○亦因犯刑法傷害罪，為原審法院判處有期徒刑參月，如易科罰
      金以三百元折算一日確定乙節，亦有原審判決書在卷可資佐證。是反訴被告於
      事發後，前後向臺灣臺北地方法院檢察署及原審法院自訴反訴人甲○○、庚○○及自訴被告馬妮娜等人涉犯刑法毀損花木罪，及反訴人庚○○犯刑法傷害罪
      ，尚非全然無因，雖就毀損花木部分，原審法院以無證據能證明反訴人等有該
      犯行，而為無罪之判決，並已確定，惟揆之上開判例及規定，尚難令負刑法誣
      告之罪責。
（二）又反訴人甲○○於原審調查中自陳：「．．．，當時我們要求把地還給社區，
      壬○○罵粗話，作勢要打我，庚○○上去擋，結果變成壬○○與庚○○打起來
      ，我就去抱住他們，並把他們手上鋤頭搶下來。」云云（見一審卷第二十六頁
      ）。按本件反訴被告與當時在整理環境之義工等人發生爭執時，反訴人甲○○
      為義工之一，此為反訴人甲○○所不否認；又其既自承反訴被告壬○○對其等
      罵粗話，且作勢要打他，庚○○上去擋，結果變成壬○○與庚○○打起來，其
      即上前抱住他們，並把他們手上鋤頭搶下來等情，則在現場一片混亂之情形下
      ，反訴被告且身上因被打而造成多處傷害，是其認反訴人甲○○亦為參與打架
      之人，亦難認其有虛捏事實，誣控反訴人甲○○傷害情事，是亦不能認其對此
      部分應負誣告之刑責。
（三）子○○於第一審曾供述：「我當時不在場，他們衝突時我才下來看。」（參見
      一審卷第一百二十二頁），證人即承辦本件傷害案之警員辛○○於偵查中亦供
      證：「（壬○○、庚○○於八十三年到派出所？）有來二趟，他們打群架，來
      請求處理。」、「（當天是何人互毆？）其中有一人是開計程車，他手上有受
      傷，另一人頭部受傷，另一女子矮胖。」等詞（見偵查卷第四十四頁），足見
      子○○於反訴人與反訴被告起衝突打架時，已下來看，並已在現場；另依上開
      警員辛○○之供證，及在現場一片混亂之情形下，反訴被告誤認廖女亦為共同
      毆打反訴被告之人，並認廖女有此嫌疑，亦屬情理之常，是亦難以誣告之刑責
      相繩。
（四）至反訴意旨所指反訴被告誣告其等毀損眼鏡部分，反訴人甲○○固迭指不移，
      其所舉之證人乙○○亦迭為指證係反訴被告自行拿下眼鏡摔到地上之事實。然
      查：
    (1)按被害人之陳述如無瑕疵，且就其他方調查又與事實相符，固足採為科刑之基
      礎，倘其陳述尚有瑕疵，則在未究明前，遽採為論罪科刑之根據，即難認為適
      法；又告訴人之告訴，係以使被告受刑事訴追為目的，是其陳述是否與事實相
      符，仍應調查其他證據以資審認，此經最高法院著為判例，已如前述。是反訴
      人甲○○所指是否真實，仍須進一步查證，適能認定反訴被告犯誣告罪之證據
      。
    (2)證人乙○○雖迭為指證係反訴被告自行拿下眼鏡摔到地上之事實，惟查證人乙○○於事發時，亦為與反訴人等同在一起整理環境之義工之一，反訴被告係因
      該等義工於整理環境之中，將其種植之花木予以鏟除，與該等義工發生爭執，
      並進而發生互毆情事，證人乙○○雖未參與打架，惟於爭執中，與反訴人係立
      於同一陣線，與反訴被告則係對立，是其證詞即難無偏頗反訴人一方之虞，已
      難予盡採；況查反訴人甲○○於八十四年八月二日原審調查時供稱：「壬○○
      罵粗話作勢要打我，庚○○上去擋，結果變成壬○○與庚○○打起來。」云云
      （見一審卷第二十六頁），顯然自衝突開始，庚○○即已注意反訴被告之舉動
      ，若反訴被告有「準備打架時，自行先摘下配戴之眼鏡摔在地上」情事，庚○○定必看得一清二楚，惟庚○○卻於同日調查中供證：「自訴人罵完三字經衝
      過來，我就雙手張開擋自訴人。他們的眼鏡部分我不知道。」等語（見一審卷
      第二十六頁反面），按正面直接與反訴被告打架之庚○○，既供證：「他們的
      眼鏡部分我不知道。」，而未為：「反訴被告自行先摘下配戴之眼鏡摔在地上
      ，以致左眼鏡片破碎」之供述，且該庚○○亦為本案反訴人之一，其上開供證
      ，自足採信，是反訴人甲○○及證人乙○○所為：「反訴被告自行先摘下配戴
      之眼鏡摔在地上，以致左眼鏡片破碎」之陳述，是否真實可採，滋生疑義。
    (3)原審及本院於調查中，經傳訊在場之義工或目擊證人即丁○○等人，證人即社
      區之主任委員吳美秋於原審調查中證稱：「（壬○○眼鏡何人弄下的？）我沒
      看到。」（見原審卷第一一八頁），證人丙○於本院調查中證稱：「被告眼鏡
      如何破的？）不知道。」（見本院卷第一０七頁反面），證人戊○○於原審證
      稱：「我在現場整地，整到一半，自訴人（即反訴被告）二兄弟下來與甲○○
      談，談後發生爭執。我們當時正在休息，．．．，發生爭執時，庚○○也有講
      ，也突然站起來，癸○○打庚○○，我過去要把他們拉開，我抱住癸○○，壬○○衝過來要打庚○○，我沒注意到壬○○之眼鏡。．．．。」（見原審卷第
      一二二頁反面），其於本院調查中又證稱：「我也是義工，是住戶，當時有三
      位參與打架，被告之眼鏡如何破壞伊不知道。」云云（見本院卷第一０八頁）
      ；證人己○○於本院調查中證稱：「（誰打誰？被告之眼鏡如何破？）不知道
      ，衹是在樓上有看到二個人自後面追庚○○。」（見本院卷第一０九頁）；證
      人丁○○於本院調查中證稱：「壬○○之眼鏡如何掉下破掉？）我沒看到，馬
      被追出來之前我沒看到。」等詞（見本院卷第一０六頁），足見上開證人均未
      能證明反訴被告壬○○有右開「先摘下配戴之眼鏡摔在地上，以致左眼鏡片破
      碎」情事，無從證明反訴被告自訴反訴人毀損其眼鏡係屬憑空虛捏，是徒執反
      訴人甲○○之片面指訴，及證人乙○○一人之證詞，難認反訴被告有右開誣告
      之犯行，而遽以刑法誣告之罪責相繩。
（五）綜上所述，本件反訴被告之誣告犯行應屬不能證明，除外經查復無其他積極證
      據足證反訴被告犯右開誣告罪，詎原審疏未詳究，遽對反訴被告予以論罪科刑
      ，不無可議。本件反訴人之上訴意旨指摘原判決對反訴被告壬○○之被訴誣告
      其等傷害及毀損花木部分不成立誣告罪為不當，雖無理由，惟反訴被告之上訴
      意旨指摘原判決對其為有罪之諭知部分不當，則為有理由，自應由本院將此部
      分予以撤銷改判，而另為諭知無罪之判決。
六、據上論斷，應依刑事訴訟法第三百六十九條第一項前段、第三百六十四條、第三
    百四十三條、第三百零一條第一項，判決如主文。
中     華     民     國 八十九   年       三       月       十四     日
                             臺灣高等法院刑事第十六庭
                                 審判長法  官  許  增  男
                                       法  官  黃  鴻  昌
                                       法  官  蔡  彩  貞
右正本證明與原本無異。
反訴人如不服本判決應於收受送達後十日內向本院提出上訴書狀，其未敘述上訴之理
由者並得於提起上訴後十日內向本院補提理由書（均須按他造當事人之人數附繕本）
。
                                       書記官  李  元  康
中     華     民     國    八十九   年       三       月      十五      日


司法院資訊處製作；財團法人民間司法改革基金會備份。
